最高法院刑事判決　　　　　　九十四年度台上字第二五二七號
　　上　訴　人　甲○○
　　　　　　　　　　　　60號.
上列上訴人因違反貪污治罪條例案件，不服台灣高等法院中華民
國九十四年三月十日第二審判決（九十三年度上訴字第一七六九
號，起訴案號：台灣台北地方法院檢察署九十二年度偵字第二三
七九一號），提起上訴，本院判決如下：
    主  文
原判決撤銷，發回台灣高等法院。
    理  由
本件原判決認定：上訴人甲○○係台北市政府警察局文山第二分
局（下稱文山二分局）第三組警政三階分隊長，負責承辦毒品人
口調驗、司法文書處理、社會秩序維護法裁決、職業賭場等相關
內勤業務，為依據法令從事公務之人員。於民國九十二年十二月
一日上午九時許，至辦公室到差時，適見刑事組外勤小隊偵查員
王展賓查獲通緝犯陳忠康並於該分局製作通緝筆錄及採驗尿液，
由陳某友人鄭千貴陪同前來，曾多次央求王展賓，表示欲以提供
販賣毒品、槍枝情資，換取不對陳某驗尿，惟為王展賓峻拒。其
見有機可乘，明知因陳某未配合採尿程序，致未採得尿液送驗，
竟利用其負責毒品人口調驗職務之機會，基於詐取財物之故意，
向鄭千貴訛稱：陳忠康業已採得尿液，即將移送法院，其為該局
分隊長，如果給一個紅包，其有辦法不讓陳忠康移送法院，尿液
亦可不送驗等語，致使鄭千貴誤認其確有辦法，乃詢問需要多少
錢方能辦妥，雙方討價還價，最後達成由鄭千貴支付其新台幣（
下同）三萬元以換取陳忠康不被移送及其尿液不送驗之協議。嗣
因鄭千貴身無現款，上訴人乃書寫內容為「0000000000林大哥四
號出口」之便條紙，交付予鄭千貴，約定當晚八時許，在台北縣
中和市南勢角捷運站四號出口處付款。鄭千貴返回陳某之母住處
，將上情告知陳某之母，陳母旋即聯絡一位曾任職警官之友人，
於當日下午五時二十五分許，致電向台北市政府警察局局長辦公
室檢舉，由該局局長批示交由督察室查辦，督察室承辦人員旋即
與鄭千貴取得聯繫，並約定共同前往，鄭千貴於與督察人員聯繫
後，在約定交款時間前之晚間六、七時許，先行打電話至台灣台
北地方法院檢察署查詢陳某是否被移送，有無可能交保，迨法警
人員告知陳某係通緝犯不可能交保等語，鄭千貴即已明瞭上訴人
所謂不將人犯移送等語，純屬誘騙之詞，故已無付款之意思。惟
仍與其虛與委蛇，約定付款之時間、地點，以配合督察室人員將
之逮捕。鄭千貴除無意付款外，亦無力籌得款項，乃向督察人員
籌借，而由督察人員臨時湊足三萬元供作付款之用。鄭千貴於晚
間八時許，到達前揭捷運站四號出口附近，與上訴人碰面，惟旋
即改約至三號出口交付款項，經鄭千貴交付現款三萬元後，督察
人員旋即一擁而上，將上訴人逮捕，並扣得三萬元。其詐取財物
未遂，於偵查中自白犯罪，且情節輕微等情。因而維持第一審論
上訴人甲○○以依據法令從事公務之人員，利用職務上之機會，
詐取財物，未遂罪，判處有期徒刑貳年陸月，褫奪公權參年之判
決，駁回上訴人在第二審之上訴，固非無見。
惟查：（一）事實審法院本於調查所得之資料，以自由心證認為
證人之證言真實與否，固得予以採取或捨棄，以為裁判之根據，
但其所以採取或捨棄之心證理由，應詳為闡述，方足以昭折服。
原判決事實認定：上訴人基於詐取財物之故意，向鄭千貴訛稱：
陳忠康業已採得尿液，即將移送法院，其為該局分隊長，如果給
一個紅包，其有辦法不讓陳忠康移送法院，尿液亦可不送驗等情
（見原判決第一頁事實一、倒數第二至五行），而於理由內以證
人王展賓於偵訊時之證詞為上訴人論罪之依據（見原判決第四頁
《三》）；惟該證人於九十三年十一月十八日原審審理時證稱：
「問：這段時間鄭千貴是否還有拜託你不要對陳忠康採尿、移送
？答：有的。」；「問：移送出去的時候鄭千貴是否有在場？答
：是的」；「問：他有跟你們一起去上警車嗎？答：因為我們刑
事組在二樓，鄭千貴到坐警車的時候有跟在我旁邊，他有看到陳
忠康上警車。」；「問：你把他移送到哪裡？答：台北地檢署執
行科。」；「問：陳忠康要不要移送、驗尿是由誰決定？答：法
律規定就是必須要移送，我一定要移送。」（見原審卷第八、九
頁）等語。如果不虛，當日王展賓移送陳忠康前往台灣台北地方
法院檢察署執行科時，鄭千貴既在現場，並目睹陳忠康上警車，
是否仍會陷於錯誤，誤以為其交付三萬元予上訴人，即可無庸將
陳忠康移送，即非全無疑義。原審自有調查釐清之必要。且原判
決對於證人王展賓上開證詞何以應予捨棄，並未說明其得心證之
理由，即遽為前揭事實之認定，尚嫌理由不備。（二）未經參與
審理之法官參與判決者，其判決當然違背法令，刑事訴訟法第三
百七十九條第十三款定有明文。又審判期日之訴訟程序，專以審
判筆錄為證，同法第四十七條亦規定甚明。核閱原審卷附審判筆
錄，原審於九十三年十一月十八日上午十時四十分審理之審判程
序筆錄載明：由審判長蔡永昌、法官蔡國在、法官李英豪三人參
與審理（見原審卷第一五七頁）；九十四年二月二十四日（審理
筆錄誤記為九十三年十一月十八日）上午十時四十分審理之審判
程序筆錄亦記載：由審判長蔡永昌、法官蔡國在、法官李英豪三
人參與審理（見原審卷第一八０頁）。惟原審判決書所記載參與
判決者則為審判長蔡永昌、法官蔡國在、法官張正亞（見原審卷
第一七九頁、原判決第八頁），其中法官張正亞是否參與審理，
即有疑義。如其未經參與審理，竟參與判決，揆諸前開說明，原
判決當然為違背法令。以上或為上訴意旨所指摘，或為本院得依
職權調查之事項，應認原判決有撤銷發回之原因。
據上論結，應依刑事訴訟法第三百九十七條、第四百零一條，判
決如主文。
中　　華　　民　　國　九十四　年　　五　　月　 十三 　日
                      最高法院刑事第七庭
                          審判長法官  林　增　福
                                法官  邵　燕　玲
                                法官  張　清　埤
                                法官  陳　朱　貴
                                法官  洪　昌　宏
      本件正本證明與原本無異
                                      書  記  官
中　　華　　民　　國　九十四　年　　五　　月　 十八 　日
                                                      Ｋ
